ACORDAO-COMPLETO-2417777

ACÓRDÃO 1969/2020 ATA 28/2020 - PLENÁRIO

VISTOS, relatados e discutidos estes autos em que se apreciam embargos de declaração opostos pela Companhia Docas de Imbituba contra o Acórdão 1351/2020-TCU-Plenário, por meio do qual o Tribunal apreciou relatório de acompanhamento no extinto Ministério dos Transportes, Portos e Aviação Civil (MTPA) e na Agência Nacional de Transportes Aquaviários (Antaq) com o objetivo de analisar o processo de tomada de contas final da concessão do Porto de Imbituba/SC;
ACORDAM os Ministros do Tribunal de Contas da União, reunidos em Sessão do Plenário, diante das razões expostas pelo Relator, em:
9.1. com fundamento nos arts. 32, inciso II, e 34, da Lei 8.443/1992, conhecer e acolher parcialmente os presentes embargos de declaração para suprir a omissão identificada, integrando a deliberação recorrida com a fundamentação e os esclarecimentos contidos no voto do Relator;
9.2. manter inalterado o Acórdão 1351/2020-TCU-Plenário;
9.3. dar ciência deste acórdão ao embargante por meio de seu advogado, Benjamin Caldas Gallotti Beserra (14.967/OAB-DF) .

Embargos de declaração opostos contra acórdão por meio do qual o Tribunal apreciou relatório de acompanhamento com o objetivo de analisar o processo de tomada de contas final da concessão do Porto de Imbituba/SC.

Agência Nacional de Transportes Aquaviários; Ministério da Infraestrutura; Ministério dos Transportes, Portos e Aviação Civil (extinto).

3. Recorrente: Companhia Docas de Imbituba (84.208.123/0001-02).

13.1. Ministros presentes: José Mucio Monteiro (Presidente), Walton Alencar Rodrigues, Benjamin Zymler, Augusto Nardes, Aroldo Cedraz, Raimundo Carreiro, Ana Arraes e Bruno Dantas (Relator).
13.2. Ministro-Substituto convocado: Augusto Sherman Cavalcanti.
13.3. Ministros-Substitutos presentes: Marcos Bemquerer Costa, André Luís de Carvalho e Weder de Oliveira.

BRUNO DANTAS

Ministro Bruno Dantas.

Trata-se de embargos de declaração opostos pela Companhia Docas de Imbituba (peça 117) contra o Acórdão 1351/2020-TCU-Plenário, por meio do qual o Tribunal apreciou relatório de acompanhamento no extinto Ministério dos Transportes, Portos e Aviação Civil (MTPA) e na Agência Nacional de Transportes Aquaviários (Antaq) com o objetivo de analisar o processo de tomada de contas final da concessão do Porto de Imbituba/SC.
A deliberação recorrida apresentou o seguinte teor:
"9.1.	dar ciência ao Ministério da Infraestrutura e à Agência Nacional de Transportes Aquaviários, com fundamento no art. 7º da Resolução-TCU 265/2014:
9.1.1.	de que os lançamentos contábeis sem a correspondente destinação de recursos para a constituição do Fundo de Compensação do Capital Inicial e do Fundo de Compensação do Capital Adicional (atualmente denominados "fundos de amortização") pela concessionária Companhia Docas de Imbituba configuram descumprimento do art. 18 da Lei 3.421/1958 e da Cláusula XXVIII do contrato de concessão;
9.1.2.	de que a constituição de conta de capital adicional com base em despesas decorrentes da ampliação das instalações portuárias não realizadas pela concessionária e que não visem compensar capital por ela própria empregado pode configurar descumprimento do art. 18 da Lei 3.421/1958 e das Cláusulas XI e XXVIII do contrato de concessão;
9.1.3.	de que a indenização à concessionária pelo saldo negativo da "Conta de Resultados a Compensar" pode configurar descumprimento do §4º do art. 19 da Lei 3.421/1958;
9.1.4.	de que a restituição da caução contratual à CDI sem que seja comprovada a existência e a validade do respectivo título de dívida pública pode configurar descumprimento da Cláusula XXXV do contrato de concessão e da legislação aplicável aos títulos da Dívida Pública Federal.
9.2.	recomendar ao Ministério da Infraestrutura, com fundamento no art. 250, inciso III, do RITCU c/c o art. 6º da Resolução-TCU 265/2014:
9.2.1.	que verifique a necessidade de alteração do posicionamento do órgão quanto à tomada de contas final da concessão do Porto de Imbituba materializado no Despacho sem número de 2/3/2018, tendo em vista: (i) a duplicidade no pleito apresentado pela CDI e corroborado pela Nota Técnica 04/2016/SPP/SEP/MTPA e pelo relatório final do grupo de trabalho; e (ii) as possíveis irregularidades relatadas nesta decisão decorrentes do entendimento exarado na Nota Técnica 04/2016/SPP/SEP/MTPA e referendado pelo relatório final do grupo de trabalho;
9.2.2.	que verifique se há ilegalidade na operação de emissão de debêntures por parte da CDI, tendo em vista o Inquérito Administrativo 016/2013 da CVM, e, em caso positivo, quais são os efeitos dessa ilegalidade nas conclusões da tomada de contas final da concessão do Porto de Imbituba;
9.2.3.	que considere a situação da imputação, na tomada de contas final, de multas não adimplidas e outros débitos pendentes da CDI com a administração pública federal.
9.3.	alertar o Ministério da Infraestrutura de que a incidência de encargos financeiros decorrentes do excessivo transcurso de tempo até a análise final da tomada de contas do Porto de Imbituba pode configurar situação antieconômica, caso se conclua pela existência de quantia a ser indenizada pela União, podendo ocasionar a responsabilização dos agentes que lhe derem causa; 
9.4.	dar ciência desta decisão ao Ministério da Infraestrutura, à Agência Nacional de Transportes Aquaviários e à Companhia Docas de Imbituba;
9.5.	encerrar os presentes autos."
Embora sua notificação a respeito do Acórdão 1351/2020-TCU-Plenário tenha sido devolvida por motivo de mudança de endereço (peça 116) , a Companhia Docas de Imbituba compareceu espontaneamente aos autos e opôs os presentes embargos em 30/06/2020.
Nesta oportunidade, a embargante alega que a deliberação recorrida estaria eivada de omissão em relação a três principais aspectos. O primeiro seria a ausência de manifestação a respeito do pedido formulado à peça 105, para que esta Corte determinasse a abertura de procedimento arbitral, conforme a cláusula XXXIV do Termo de Contrato de Concessão.
O segundo ponto em que se alegou omissão diz respeito à inexistência de manifestação formal do Ministro da Infraestrutura sobre a revisão da tomada de contas final da concessão, tendo em vista que a decisão juntada à peça 103 dos autos seria somente uma minuta, ainda não assinada pelo titular da pasta. Acrescenta a embargante que tal fato estaria em contradição com o afirmado na decisão recorrida, de que a manifestação da Secretaria Nacional de Portos teria contado com a anuência de seu dirigente.
Finalmente, a embargante alega que esta Corte de Contas deixou de enfrentar os argumentos que foram apresentados em sua impugnação ao relatório da SeinfraPortoFerrovia (peça 83) e no parecer à peça 84, o que violaria o direito da embargante ao exercício da ampla defesa e do contraditório.
Diante das questões aduzidas, a embargante finaliza o expediente com o seguinte pedido:
"Ante o exposto, pugna a Embargante pelo acolhimento dos presentes embargos de declaração, para que este e. Tribunal se manifeste sobre todos os pontos que foram aqui trazidos e, por conseguinte:
 (i) sane a omissão no julgado, para que este e. Tribunal analise o requerimento formulado pela Embargante na peça 105 e, por conseguinte, que determine a abertura de procedimento arbitral, nos termos da cláusula XXXIV do Termo de Contrato de Concessão e arts. 1º, §1º e 45 da Lei 8.443/1992, tendo em vista a ilegalidade do fundamento utilizado pela AGU para indeferir o pleito, de vez que irrefutavelmente há decisão administrativa final proferida no processo administrativo, conforme publicada no DOU em 05/03/2018;
 (ii) sane a omissão contida no julgado, para que seja reconhecido que não existe uma decisão por parte do Poder Concedente dando anuência para a revisão da Tomada de Contas Final; e 
 (iii) sane a omissão contida no julgado, imprimindo-lhe efeitos infringentes, para que este e. Tribunal se manifeste sobre todos os elementos que foram trazidos pela Embargante na sua impugnação ao relatório da SeinfraPortoFerrovia (peça 83) e no Parecer do i. Professor Heleno Torres (peça 84) .
 (iv) Alternativamente, caso julgue pertinente, seja promovido o reconhecimento da impertinência de prosseguir com qualquer medida administrativa referente à tomada de contas, ante a inequívoca necessidade de se adotar a abertura do procedimento arbitral, conforme já requerido pela CDI com base na Cláusula XXXIV do Contrato de Concessão, visando permitir a obtenção de solução definitiva para as questões derivadas do Contrato de Concessão do Porto de Imbituba, sendo determinado ao Poder Concedente que adote as medidas necessárias para evitar novos atrasos que possam gerar prejuízos financeiros ao erário, mediante ingresso consensual perante a Câmara Arbitral.
Por fim, pugna a CDI que as futuras intimações relativas à empresa sejam endereçadas ao escritório dos patronos da empresa, descrito no rodapé desta manifestação, aos cuidados do Dr. Benjamin Caldas Gallotti Beserra."
	É o relatório.

8.1. Benjamin Caldas Gallotti Beserra (14.967/OAB-DF) e outros, representando Companhia Docas de Imbituba.

Não atuou.

RELATÓRIO DE ACOMPANHAMENTO. PROCESSO DE TOMADA DE CONTAS FINAL DA CONCESSÃO DO PORTO DE IMBITUBA/SC. CIÊNCIA DE IRREGULARIDADES. RECOMENDAÇÕES. EMBARGOS DE DECLARAÇÃO. ACOLHIMENTO PARCIAL PARA SUPRIR OMISSÃO IDENTIFICADA. ACÓRDÃO MANTIDO INALTERADO.

RELATÓRIO DE ACOMPANHAMENTO (RACOM)

Secretaria de Fiscalização de Infraestrutura Portuária e Ferroviária (SeinfraPortoFerrovia).

Trata-se de embargos de declaração opostos pela Companhia Docas de Imbituba contra o Acórdão 1351/2020-TCU-Plenário, por meio do qual o Tribunal apreciou relatório de acompanhamento no extinto Ministério dos Transportes, Portos e Aviação Civil (MTPA) e na Agência Nacional de Transportes Aquaviários (Antaq) com o objetivo de analisar o processo de tomada de contas final da concessão do Porto de Imbituba/SC. 
Nesta oportunidade, a embargante alega que a deliberação recorrida estaria eivada de omissão em relação a três principais aspectos:
i) ausência de manifestação a respeito do pedido formulado à peça 105, para que esta Corte determinasse a abertura de procedimento arbitral, conforme a cláusula XXXIV do Termo de Contrato de Concessão;
ii) inexistência de decisão formal do Ministro da Infraestrutura sobre a revisão da tomada de contas final da concessão, tendo em vista que o documento juntado à peça 103 dos autos seria somente uma minuta, ainda não assinada pelo titular da pasta, e que tal fato estaria em contradição com o afirmado na decisão recorrida, de que a manifestação da Secretaria Nacional de Portos teria contado com a anuência de seu dirigente; e
iii) ausência de manifestação em relação aos argumentos apresentados pela embargante em sua impugnação ao relatório da SeinfraPortoFerrovia (peça 83) e no parecer à peça 84, o que violaria o seu direito ao exercício da ampla defesa e do contraditório.
Satisfeitos os requisitos atinentes à espécie, os presentes embargos devem ser conhecidos, com fundamento nos arts. 32, inciso II, e 34 da Lei 8.443/1992.
Preliminarmente, acerca da natureza dos embargos declaratórios, julgo relevante transcrever o seguinte excerto do elucidativo Acórdão 3339/2013-TCU-Primeira Câmara:
"A omissão para o acolhimento dos declaratórios é a que diz respeito à questão que deveria ter sido apreciada pelo colegiado, mas não o foi. Não constitui omissão ou contradição a adoção de entendimento diverso do preferido pela parte, segundo seus próprios critérios de justiça e de acordo com sua particular interpretação das leis e da jurisprudência. Não há falar em omissão quando o acórdão analisa todas as questões submetidas a exame e as decide com base em teses jurídicas, jurisprudência, interpretação de leis e análise dos fatos que são diversos dos que os jurisdicionados entendem como mais adequados.
 (...) a contradição deve estar contida nos termos do decisum atacado, este compreendido no âmbito desta Corte como o conjunto: Relatório, Voto e Acórdão. Não cabe alegação de contradição entre o acórdão embargado e 'doutrina', 'jurisprudência' ou mesmo 'comando legal'. A alegação é pertinente em recurso de reconsideração ou pedido de reexame, no qual o comando atacado é contrastado com a jurisprudência, a doutrina e o ordenamento jurídico. Entretanto, é descabida em embargos de declaração, cuja única finalidade é esclarecer ou integrar a decisão embargada, excepcionalmente modificando-a."
Dito isso, quanto à alegada omissão a respeito do pedido de determinação de abertura de procedimento arbitral, assiste razão à embargante, uma vez que não houve menção a esse fato na deliberação recorrida.
No documento juntado à peça 105, a Companhia Docas de Imbituba (CDI) relata que requereu à Advocacia Geral da União (AGU) , em 15/01/2020, a abertura de procedimento arbitral, com base na cláusula XXXIV do Termo de Contrato de Concessão, com o objetivo de ver reconhecido seu direito à indenização decorrente do acerto final de contas da concessão.
Continua o relato informando que, em despacho de 17/04/2020, a AGU negou a adoção de providências para instauração de processo arbitral, em decorrência da ausência de decisão administrativa definitiva.
Nesse contexto, a CDI alega haver ilegalidade no ato da AGU, uma vez que a tomada de contas final da concessão teria sido encerrada com decisão administrativa do então Ministro dos Transportes, Portos e Aviação Civil, publicada no Diário Oficial da União em 05/03/2018. Por essa razão, a CDI apresentou pedido a este Tribunal para que assinasse prazo para o exato cumprimento da lei, determinando a abertura do procedimento arbitral.
Quanto à situação descrita, observo que a negativa de abertura de procedimento arbitral informada pela AGU no ofício à peça 106 se baseou no art. 3º, inciso VIII, do Decreto 10.025/2019 e no art. 31 da Lei 13.448/2017, que dispõem que a arbitragem pode ser aplicada após decisão administrativa definitiva, assim considerada aquela insuscetível de reforma por meio de recurso administrativo.
Cabe ressaltar ainda que as recentes manifestações obtidas da Secretaria Nacional de Portos e Transportes Aquaviários (peças 95, 96 e 101) dão conta de que a decisão que aprovou a tomada de contas final da concessão do Porto de Imbituba deve ser revista. Dessa forma, não me parece desarrazoada a decisão da AGU, no sentido de não haver decisão definitiva que justifique a abertura de procedimento arbitral.
Ademais, é de se notar que, no caso em tela, não cabe a esta Corte de Contas determinar à Administração a abertura de procedimento arbitral. A jurisprudência do TCU é pacífica no sentido de que não se inserem dentre as funções da Corte de Contas o patrocínio de interesses particulares e a solução de controvérsias entre seus jurisdicionados e terceiros (Acórdão 3154/2019-TCU-Plenário, 1.045/2019-TCU-Plenário, 15.044/2018-TCU-1ª Câmara, 11.770/2018-TCU-2ª Câmara, 2.077/2018-TCU-1ª Câmara, 2.426/2015-TCU-Plenário, entre outros) .
Ainda que a demora para a solução do litígio possa ser desfavorável ao erário, devido à incidência de encargos financeiros caso haja algo a ser indenizado à concessionária pela União, tal fato, por si só, não deve ensejar a expedição da determinação almejada pela embargante. Cabe aos gestores a adoção das medidas mais céleres e adequadas para a resolução do conflito, sendo suficiente por parte deste Tribunal o alerta já expedido por meio do item 9.3 do Acórdão 1351/2020-TCU-Plenário.
Isso posto, fica suprida a omissão e conclui-se que o pedido não analisado na deliberação recorrida não é capaz de alterar o mérito do julgado. Dessa forma, a despeito do acolhimento dos embargos de declaração quanto a esse primeiro ponto, não lhes devem ser atribuídos efeitos infringentes e a decisão impugnada deve ser mantida inalterada.
No que tange à suposta omissão decorrente da inexistência de decisão formal do Ministro da Infraestrutura sobre a revisão da tomada de contas final da concessão, cumpre esclarecer inicialmente que, no trecho do relatório transcrito pela embargante, o termo "dirigente" não foi empregado para se referir à manifestação do Ministro da Infraestrutura, e, sim, à manifestação do próprio Secretário Nacional de Portos. Para que fique claro, transcrevo novamente o trecho cuja omissão foi apontada pela embargante:
"6. Em resposta, a Secretaria Nacional de Portos pronunciou-se pela revisão da decisão impugnada em manifestação técnica (peça 96) , com a anuência do seu dirigente (peça 101) ."
Cabe observar que a mesma expressão foi utilizada no item 5 do voto por mim proferido. Dessa forma, a decisão recorrida não partiu do pressuposto de que teria havido manifestação oficial do Ministro da Infraestrutura no sentido de determinar a revisão da tomada de contas. Considerou-se suficiente, para a deliberação desta Corte, a manifestação obtida da Secretaria Nacional de Portos de que era necessária a revisão da tomada de contas final da concessão do Porto de Imbituba, ainda que tal procedimento não estivesse concluído. Esse entendimento fica claro no trecho do voto a seguir transcrito, em que se descreve a revisão da tomada de contas como um processo em andamento:
"25. Por estar de acordo com as análises realizadas, anuo às propostas de ciência e recomendação. Verifico da última manifestação da Secretaria Nacional de Portos que, inclusive, o processo caminha para sua revisão, etapa em que a manifestação técnica desta Corte poderá servir de subsídio e no âmbito da qual a concessionária poderá exercer seu direito ao contraditório e à ampla defesa." (grifo nosso) 
 Portanto, não resta configurada qualquer omissão ou contradição quanto ao segundo aspecto apontado pela embargante.
Finalmente, em relação à alegada omissão diante dos argumentos apresentados pela embargante às peças 83 e 84, é relevante destacar que tais elementos são importantes para o julgamento do mérito da tomada de contas final da concessão, papel que não cabe a este Tribunal, sobretudo no contexto de revisão da tomada de contas ainda a ser promovido pelo Ministério da Infraestrutura.
Conforme deixei assente no voto condutor do acórdão recorrido, a reformulação das análises em relação ao processo de tomada de contas final da concessão do Porto de Imbituba permite considerar cumprido o objetivo deste processo, ante a ausência do risco vislumbrado pela decisão inicial.
Outrossim, não se ignorou o direito ao contraditório e à ampla defesa da CDI, os quais, diante da nova situação delineada, ainda poderão ser exercidos no âmbito do processo conduzido pelo Ministério, consoante já observado no trecho do voto anteriormente transcrito.
De tal modo que, inexistindo as alegadas omissões quanto a este último ponto e não havendo sido identificados outros vícios a serem sanados na deliberação atacada, os presentes embargos devem ser parcialmente acolhidos, integrando a deliberação recorrida com a fundamentação e os esclarecimentos contidos neste voto.
Ante o exposto, voto por que o Tribunal adote o Acórdão que ora submeto à deliberação deste Colegiado.
TCU, Sala das Sessões Ministro Luciano Brandão Alves de Souza, em 29 de julho de 2020.
Ministro BRUNO DANTAS 
Relator